---
title: "UTS Komstat"
author: "Faiz Iqbal I'tishom"
date: "`r Sys.Date()`"
output:
  pdf_document:
    latex_engine: xelatex
---

Persiapan Data
```{r}
library(readxl)
data <- read_excel("C:/Uner/Semester 4/Analisis Data Spasial/UTS/data spasial.xlsx")
data
```
```{r}
summary(data)
```


```{r}
library(dplyr)
library(tmap)
library(raster)
```

```{r}
library(sf)
spIndo = st_read("C:/Uner/Semester 4/Analisis Data Spasial/UTS/gadm41_IDN_1.shp")
names(spIndo)
```

```{r}
tm_shape(spIndo) + tm_polygons()
```

```{r}
# Ambil subset data dengan nama kolom asli
data_subset <- data.frame(
  `PDB` = data$PDB,
  `Laju PDB` = data$`Laju PDB`,
  `Upah rata-rata` = data$`Upah rata-rata`,
  `Rasio NEET` = data$`Rasio NEET`
)

# Hitung matriks korelasi
cor_matrix <- cor(data_subset, use = "complete.obs")

# Install & load jika belum ada
if (!require("corrplot")) install.packages("corrplot")
library(corrplot)

# Simpan label dari nama kolom
label_kolom <- colnames(data_subset)

# Plot heatmap korelasi dengan label asli
corrplot(cor_matrix,
         method = "color",
         type = "upper",
         addCoef.col = "black", # Menambahkan nilai korelasi
         tl.col = "black",
         tl.srt = 45,
         tl.cex = 1,
         number.cex = 0.8,
         tl.labels = label_kolom)  # Ganti label default
```

```{r}
# Install & load jika belum ada
if (!require("GGally")) install.packages("GGally")
library(GGally)

# Scatter plot antar semua variabel
ggpairs(data_subset,
        upper = list(continuous = wrap("cor", size = 3)),
        lower = list(continuous = wrap("points", alpha = 0.7, size = 1)),
        diag = list(continuous = wrap("densityDiag")),
        title = "Scatter Plot Matrix - Variabel PDB dan Prediktor")
```
Interpretasi:

Struktur Visualisasi
Diagonal: Menampilkan distribusi (density plot) dari masing-masing variabel.
Bawah diagonal: Scatter plot antara dua variabel.
Atas diagonal: Koefisien korelasi Pearson dan signifikansinya.

Interpretasi Korelasi:

1. Y vs x1 (PDB vs Laju PDB)
Korelasi: -0.017 → sangat lemah (hampir tidak ada hubungan linear).
Interpretasi: Laju pertumbuhan PDB tidak berkorelasi secara linear dengan nilai PDB itu sendiri.
Visual: Sebaran titik-titik acak tanpa pola linear.

2. Y vs x2 (PDB vs Upah rata-rata)
Korelasi: 0.714*** → kuat dan signifikan (p < 0.001).
Interpretasi: Ketika rata-rata upah naik, PDB cenderung naik juga. Ini masuk akal karena upah merupakan refleksi dari aktivitas ekonomi dan produktivitas.
Visual: Pola sebaran menunjukkan kecenderungan positif yang cukup jelas.

3. Y vs x3 (PDB vs Rasio NEET)
Korelasi: -0.253 → korelasi negatif lemah hingga sedang, tidak signifikan.
Interpretasi: PDB cenderung menurun saat rasio NEET meningkat, meskipun tidak cukup kuat secara statistik.
Visual: Sedikit indikasi penurunan, tetapi banyak sebaran acak.

4. x1 vs x2 (Laju PDB vs Upah rata-rata)
Korelasi: -0.009 → tidak ada hubungan linear.
Interpretasi: Perubahan laju PDB tidak memengaruhi besar upah rata-rata secara langsung.

5. x1 vs x3 (Laju PDB vs Rasio NEET)
Korelasi: 0.211 → korelasi lemah positif, tidak signifikan.
Interpretasi: Mungkin ada kecenderungan bahwa daerah dengan laju PDB tinggi juga memiliki sedikit peningkatan NEET, tapi tidak cukup kuat.

6. x2 vs x3 (Upah rata-rata vs Rasio NEET)
Korelasi: -0.034 → tidak ada hubungan.
Interpretasi: Tingkat upah tidak berkorelasi dengan jumlah anak muda yang tidak sekolah, bekerja, atau pelatihan (NEET).

Kesimpulan Utama
a. Upah rata-rata (x2) adalah prediktor paling relevan untuk PDB (Y) karena hubungan kuat dan signifikan.
b. Variabel Laju PDB (x1) dan Rasio NEET (x3) tidak menunjukkan hubungan linear yang kuat terhadap PDB.
c. Tidak ada multikolinearitas serius antara prediktor (semua korelasi antar prediktor sangat rendah).


Definisikan matriks pembobot
```{r}
library(spdep)
library(spatialreg)

queen.nb = poly2nb(spIndo)
queen.listw <- nb2listw(queen.nb, zero.policy= TRUE)
queen.indo = queen.listw

rock.nb = poly2nb(spIndo)
rock.listw = nb2listw(rock.nb, zero.policy = TRUE)
rock.indo = rock.listw
```

cek yang gak punya tetangga
```{r}
which(card(queen.nb) == 0)
which(card(rock.nb) == 0)
```
```{r}
spIndo$NAME_1[which(card(queen.nb) == 0)]
spIndo$NAME_1[which(card(rock.nb) == 0)]
```

```{r}
bobot.queen = listw2mat(queen.listw)
bobot.queen = listw2mat(queen.listw)
```

Peta Tematik
```{r}
spIndo$Y = data$PDB
spIndo$x1 = data$`Laju PDB`
spIndo$x2 = data$`Upah rata-rata`
spIndo$x3 = data$`Rasio NEET`
```

```{r}
spIndo <- st_transform(spIndo, crs = 3395)
#win.graph()
tm_shape(spIndo) + tm_polygons(col="Y", style = "cont", fill.scale = tm_scale_continuous(midpoint = NA))
#win.graph()
tm_shape(spIndo) + tm_polygons(col="x1", style = "cont", fill.scale = tm_scale_continuous(midpoint = NA))
#win.graph()
tm_shape(spIndo) + tm_polygons(col="x2", style = "cont", fill.scale = tm_scale_continuous(midpoint = NA))
#win.graph()
tm_shape(spIndo) + tm_polygons(col="x3", style = "cont", fill.scale = tm_scale_continuous(midpoint = NA))
#win.graph()
```

```{r}
p1 <- tm_shape(spIndo) + tm_polygons("Y", style = "cont", fill.scale = tm_scale_continuous(midpoint = NA))
p2 <- tm_shape(spIndo) + tm_polygons("x1", style = "cont", fill.scale = tm_scale_continuous(midpoint = NA))
p3 <- tm_shape(spIndo) + tm_polygons("x2", style = "cont", fill.scale = tm_scale_continuous(midpoint = NA))
p4 <- tm_shape(spIndo) + tm_polygons("x3", style = "cont", fill.scale = tm_scale_continuous(midpoint = NA))

tmap_arrange(p1, p2, p3, p4, ncol = 2)
```


```{r}
tmap_mode("plot")
(p1 + p2 + p3 + p4)
```

Moran & LM Test
```{r}
moran.test(spIndo$Y, queen.indo, randomisation = FALSE)
```

Komponen	Penjelasan

Moran I = 0.5111	Ini adalah nilai indeks autokorelasi spasial. Nilainya berkisar dari -1 (negatif sempurna) sampai +1 (positif sempurna). Di sini nilainya positif dan cukup besar, menandakan klastering positif.

Standard deviate = 3.0274	Ini adalah nilai Z (nilai baku) untuk pengujian hipotesis nol bahwa tidak ada autokorelasi spasial.

p-value = 0.001233	Ini sangat kecil (di bawah 0.05), berarti uji ini signifikan secara statistik. Artinya, kita menolak hipotesis nol dan menerima bahwa autokorelasi spasial memang ada.

```{r}
moran.plot(spIndo$Y, queen.indo)
```

Plot ini memvisualisasikan hubungan antara nilai variabel dan rata-rata spasial dari tetangganya.

Titik-titik di kuadran kanan atas dan kiri bawah menandakan kluster yang kuat (positif-positif dan negatif-negatif).

Kuadran lainnya menunjukkan outlier spasial (misalnya daerah dengan nilai tinggi tapi dikelilingi nilai rendah).

Kesimpulan visual: Terdapat sejumlah outlier (seperti titik 24, 23, dan 11), namun secara umum terdapat pola klastering spasial yang nyata.


Regresi Linier
```{r}
y = data$PDB
x1 = data$`Laju PDB`
x2 = data$`Upah rata-rata`
x3 = data$`Rasio NEET`
model_lm <- lm(y~x1+x2+x3, data = data)
summary(model_lm)
```

```{r}
LM = lm.RStests(model_lm,queen.indo, test = "all") #Ganti dari LMtests ke RStests
summary(LM)
```

RSerr (Residual error):	2.17, p-value =	0.1406	Tidak signifikan, tidak mendukung adanya ketergantungan spasial dalam residual.

RSlag (Spatial lag):	5.02, p-value =	0.02508*	Signifikan (*), mengindikasikan adanya efek lag spasial. Ini artinya nilai 

variabel dependen di suatu area dipengaruhi oleh area tetangganya.

adjRSerr:	0.0569, p-value =	0.81196	Tidak signifikan

adjRSlag:	2.90, p-value =	0.08841	Hampir signifikan ('.'), bisa dipertimbangkan.

SARMA:	5.07, p-value =	0.07907	Marginal, menunjukkan sedikit indikasi adanya model SARMA (kombinasi lag dan error).


Preprocessing Tambahan
```{r}
library(spdep)

# 1. Hitung jumlah tetangga
neighbor_count <- sapply(queen.indo$neighbours, length)

# 2. Buat indeks wilayah valid (tidak NA dan punya tetangga)
valid_index <- !is.na(spIndo$Y) & neighbor_count > 0

# 3. Subset data spasial dan listw dengan sinkron
spIndo_clean <- spIndo[valid_index, ]
queen.indo_clean <- subset(queen.indo, subset = valid_index)

# 4. Verifikasi panjang sama
print(nrow(spIndo_clean))               
print(length(queen.indo_clean$neighbours))   
```

Model SAR (Spatial Autoregressive)
```{r}
model_sar <- lagsarlm(Y ~ x1 + x2 + x3, data = spIndo_clean, listw = queen.indo_clean, zero.policy = TRUE)
summary(model_sar)
```

(Intercept): -45.39506	
Interpretasi: PDB saat semua variabel = 0	
Signifikansi Tidak signifikan (p = 0.2646)

x1 (Laju PDB): 0.66322	
Interpretasi: Setiap 1% kenaikan laju PDB meningkatkan PDB sebesar 0.66 unit, ceteris paribus	
Signifikansi: Tidak signifikan (p = 0.6997)

x2 (Upah rata-rata): 8.42924	
Interpretasi: Setiap kenaikan upah sebesar 1 unit meningkatkan PDB sebesar 8.43 unit, ceteris paribus	
Signifikansi: Sangat signifikan (p < 0.001)

x3 (Rasio NEET): -2.31132	
Interpretasi: Setiap peningkatan 1% NEET menurunkan PDB sebesar 2.31 unit	
Signifikansi: Marginal signifikan (p = 0.0797)

Koefisien Rho (ρ):
ρ = 0.30995, p = 0.0154 → signifikan

Artinya: Ada pengaruh spasial signifikan dari PDB tetangga terhadap PDB suatu wilayah. Semakin tinggi PDB wilayah tetangga, semakin tinggi pula PDB wilayah tersebut.

Kualitas Model:
Log Likelihood = -170.16
AIC = 352.32
Residual Variance (σ²) = 1247.5
LM test residual autocorrelation = Tidak signifikan → residu tidak lagi mengandung autokorelasi

Model SEM (Spatial Error Model)
```{r}
model_sem <- errorsarlm(Y ~ x1 + x2 + x3, data = spIndo_clean, listw = queen.indo_clean, zero.policy = TRUE)
summary(model_sem)
```

Intercept):	-41.30048	
Interpretasi: PDB saat semua variabel = 0	
Signifikansi: Tidak signifikan (p = 0.3552)

x1 (Laju PDB): 0.39617	
Interpretasi: Setiap kenaikan 1% laju PDB menaikkan PDB sebesar 0.39 unit	
Signifikansi: Tidak signifikan (p = 0.8264)

x2 (Upah rata-rata): 9.07923	
Interpretasi: Setiap kenaikan 1 unit upah menaikkan PDB sebesar 9.08 unit	
Signifikansi: Sangat signifikan (p < 0.001)

x3 (Rasio NEET): -2.10681	
Interpretasi: Setiap kenaikan 1% NEET menurunkan PDB sebesar 2.11 unit	
Signifikansi: Tidak signifikan (p = 0.1453)

Koefisien Lambda (λ):
λ = 0.33537, p = 0.0863 → Marginal signifikan
Artinya: Ada struktur spasial dalam error model, meskipun tidak sekuat SAR.

Kualitas Model:
Log Likelihood = -171.63
AIC = 355.25 (lebih tinggi dari SAR)
Residual Variance (σ²) = 1349 → lebih tinggi dari SAR)


Model SARMA/gsm
```{r}
model_sarma <- sacsarlm(y~x1+x2+x3, data = spIndo_clean, listw = queen.indo_clean, zero.policy = TRUE)
summary(model_sarma)
```
Parameter Spasial

Parameter	Nilai	p-value	Interpretasi
Rho	0.30807:	
p-value: 0.064923	Marginal signifikan; ada indikasi efek spasial pada Y (PDB daerah dipengaruhi PDB tetangga)
Lambda:	0.0049903	
p-value: 0.98463	Tidak signifikan; tidak ada efek spasial pada residual

Uji Kecocokan Model
LR Test (Likelihood Ratio):
Nilai: 5.8686, p-value = 0.053167
Interpretasi: Hampir signifikan pada 5%, model spasial lebih baik dari model OLS biasa (tanpa spasial).
Log Likelihood: -170.16 → semakin besar (mendekati 0), semakin baik.
AIC (Akaike Information Criterion):
SAC: 354.32
OLS: 356.19
SAC lebih rendah → model spasial lebih unggul meski tipis.

Residuals
Nilai residual minimum hingga maksimum cukup lebar (dari -100.58 sampai +81.58) → indikasi variabilitas yang cukup tinggi.
ML residual variance (σ²): 1248.1 → ukuran seberapa besar penyimpangan data dari model.

Kesimpulan Akhir
Variabel signifikan utama: x2 (Upah Rata-rata) → sangat kuat dalam menjelaskan variasi PDB.
x3 (Rasio NEET) menunjukkan kecenderungan negatif yang hampir signifikan.
Ada indikasi efek spasial pada nilai PDB antar wilayah (ρ signifikan marginal).
Model SAC secara statistik lebih baik dari OLS, meski dengan perbedaan kecil (AIC dan LR test).


Prediksi nilai PDB dari model SARMA
```{r}
# Prediksi nilai PDB berdasarkan model SAC
spIndo_clean$Y <- fitted(model_sarma)
```

```{r}
spIndo_clean$Prediksi <- model_sarma$fitted.values
spIndo_clean$Lag_Y <- lag.listw(queen.indo_clean, spIndo_clean$Y, zero.policy = TRUE)
summary(spIndo_clean$Prediksi)
summary(spIndo_clean$Lag_Y)
```
```{r}
library(tmap)

tmap_mode("plot")

# 🔹 Peta 1: Prediksi Model SAR
map_prediksi <- tm_shape(spIndo_clean) +
  tm_polygons(
    fill = "Prediksi",
    fill.scale = tm_scale(values = "Blues"),
    fill.legend = tm_legend(title = "Nilai Prediksi Y")
  ) +
  tm_title("Peta Prediksi Model SARMA")

# 🔹 Peta 2: Efek Spasial (Spatial Lag Y)
map_lag <- tm_shape(spIndo_clean) +
  tm_polygons(
    fill = "Lag_Y",
    fill.scale = tm_scale(values = "Reds"),
    fill.legend = tm_legend(title = "Efek Spasial (Lag Y)")
  ) +
  tm_title("Peta Efek Spasial")

# Tampilkan berdampingan
tmap_arrange(map_prediksi, map_lag, ncol = 2)
```


Pemilihan Model Terbaik
```{r}
AIC(model_lm)
AIC(model_sar)
AIC(model_sem)
AIC(model_sarma)
```

