---
title: "UAS Spasial Kelompok 9"
author: "Faiz Iqbal I'tishom"
date: "`r Sys.Date()`"
output: pdf_document
---

// [0] Import Library dan Subset Data

Import Library
```{r}
library(readxl)
library(spdep)
library(sf)
library(sp) 
library(mapview) 
library(tibble) 
library(lmtest) 
library(car) 
library(pscl) 
library(GWmodel) 
library(mgwrsar) 
library(ggplot2) 
library(spgwr)
library(dplyr) 
```

Subset Data
```{r}
data_provinsi <- read_excel("C:/Uner/Semester 4/Analisis Data Spasial/Kuis, Tugas, UAS/Data Spasial_Kelompok 9.xlsx")
data_provinsi
```

Statistika Deskriptif Dataset
```{r}
summary(data_provinsi)
```

Subset File SHP untuk Pemodelan Spasial yang akan dibuat (Menggunakan File SH)
```{r}
peta_indonesia <- st_read("C:/Uner/Semester 4/Analisis Data Spasial/UTS/gadm41_IDN_1.shp")
```

Kondisioning file spasial
```{r}
sf::sf_use_s2(FALSE)
spatialreg::set.ZeroPolicyOption(TRUE) 
spdep::set.ZeroPolicyOption(TRUE) 
```
// [1] Pre-Processing

```{r}
print("--- Initial Data Provinsi Structure ---")
print(head(data_provinsi))
print(names(data_provinsi))
print(unique(data_provinsi$PROVINSI)) 
```


```{r}
print("\n--- Initial Peta Indonesia Structure ---")
print(head(peta_indonesia))
print(names(peta_indonesia))
print(unique(peta_indonesia$NAME_1)) 
```

Membuat Sequence untuk Setiap Database
```{r}
data_provinsi$jumlah_wisatawan_nusantara <- rowSums(data_provinsi[, paste0(seq(1, 12), ".0")], na.rm = TRUE)
data_provinsi$jumlah_penumpang_pesawat <- rowSums(data_provinsi[, paste0(seq(13, 24), ".0")], na.rm = TRUE)
data_provinsi$pengeluaran_industri <- rowSums(data_provinsi[, paste0(seq(25, 36), ".0")], na.rm = TRUE)
```

Subset Variabel
```{r}
Y_VAR <- "jumlah_wisatawan_nusantara"
X_VAR1 <- "jumlah_penumpang_pesawat"
X_VAR2 <- "pengeluaran_industri"
```

Membersihkan dan menyamakan nama provinsi dari dataset dengan file SHP yang digunakan
```{r}
data_provinsi$PROVINSI_Cleaned <- toupper(data_provinsi$PROVINSI)
data_provinsi$PROVINSI_Cleaned <- gsub("PROVINSI ", "", data_provinsi$PROVINSI_Cleaned)
data_provinsi$PROVINSI_Cleaned <- gsub("DAERAH KHUSUS IBUKOTA ", "", data_provinsi$PROVINSI_Cleaned)
data_provinsi$PROVINSI_Cleaned <- gsub("NANGGROE ACEH DARUSSALAM", "ACEH", data_provinsi$PROVINSI_Cleaned)
data_provinsi$PROVINSI_Cleaned <- gsub("DI YOGYAKARTA", "YOGYAKARTA", data_provinsi$PROVINSI_Cleaned)
data_provinsi$PROVINSI_Cleaned <- gsub("DKI JAKARTA", "JAKARTA", data_provinsi$PROVINSI_Cleaned) 
```


```{r}
peta_indonesia$NAME_1_Cleaned <- toupper(peta_indonesia$NAME_1)
peta_indonesia$NAME_1_Cleaned <- gsub("JAKARTA RAYA", "JAKARTA", peta_indonesia$NAME_1_Cleaned)
peta_indonesia$NAME_1_Cleaned <- gsub("BANGKA BELITUNG", "KEP. BANGKA BELITUNG", peta_indonesia$NAME_1_Cleaned)
peta_indonesia$NAME_1_Cleaned <- gsub("KEPULAUAN RIAU", "KEP. RIAU", peta_indonesia$NAME_1_Cleaned)
peta_indonesia$NAME_1_Cleaned <- gsub("DAERAH ISTIMEWA YOGYAKARTA", "YOGYAKARTA", peta_indonesia$NAME_1_Cleaned)
```

Melihat dan membandingkan hasil pembersihan data
```{r}
print("\n--- Cleaned Province Names (Data Provinsi) ---")
print(sort(unique(data_provinsi$PROVINSI_Cleaned)))
print("\n--- Cleaned Province Names (Peta Indonesia) ---")
print(sort(unique(peta_indonesia$NAME_1_Cleaned)))
```

Menggabungkan Data yang telah dibersihkan
```{r}
spatial_data <- left_join(peta_indonesia,
                          data_provinsi %>% select(PROVINSI_Cleaned, !!sym(Y_VAR), !!sym(X_VAR1), !!sym(X_VAR2)),
                          by = c("NAME_1_Cleaned" = "PROVINSI_Cleaned"))
```

Mengecek Jumlah tiap data dan memastikannya berjumlah sama
```{r}
print("\n--- Provinces in shapefile that did NOT find a match in data_provinsi ---")
print(spatial_data[is.na(spatial_data[[Y_VAR]]), "NAME_1_Cleaned"])
print(paste("Initial number of provinces in shapefile:", nrow(peta_indonesia)))
print(paste("Number of rows in merged spatial_data:", nrow(spatial_data)))
```

Handle Missing Value dan memastikan validitas geometri
```{r}
spatial_data_attributes <- sf::st_drop_geometry(spatial_data)

spatial_data_filtered <- spatial_data[complete.cases(spatial_data_attributes[, c(Y_VAR, X_VAR1, X_VAR2)]), ]

print(paste("\nNumber of provinces after filtering NAs for modeling:", nrow(spatial_data_filtered)))

spatial_data_filtered <- st_make_valid(spatial_data_filtered)

spatial_data_sp_filtered <- as(spatial_data_filtered, "Spatial")
```

// [2] Eksploratory Data Analysis (EDA)

Statistika deskriptif pada setiap variabel dari data yang dibersihkan
```{r}
print(paste("\nSummary Statistics for", Y_VAR, ":"))
summary(spatial_data_filtered[[Y_VAR]])
print(paste("\nSummary Statistics for", X_VAR1, ":"))
summary(spatial_data_filtered[[X_VAR1]])
print(paste("\nSummary Statistics for", X_VAR2, ":"))
summary(spatial_data_filtered[[X_VAR2]])
```

Visualisasi distribusi tiap variabel menggunakan Histogram
```{r}
ggplot(spatial_data_filtered, aes_string(x = Y_VAR)) +
  geom_histogram(fill = "steelblue", color = "black", bins = 30) +
  ggtitle(paste("Distribution of", Y_VAR)) +
  theme_minimal()
```


```{r}
ggplot(spatial_data_filtered, aes_string(x = X_VAR1)) +
  geom_histogram(fill = "darkgreen", color = "black", bins = 30) +
  ggtitle(paste("Distribution of", X_VAR1)) +
  theme_minimal()
```


```{r}
ggplot(spatial_data_filtered, aes_string(x = X_VAR2)) +
  geom_histogram(fill = "orange", color = "black", bins = 30) +
  ggtitle(paste("Distribution of", X_VAR2)) +
  theme_minimal()
```

Visualisasi korelasi masing-masing variabel menggunakan Scatter Plot

```{r}
ggplot(spatial_data_filtered, aes_string(x = X_VAR1, y = Y_VAR)) +
  geom_point(alpha = 0.6) +
  geom_smooth(method = "lm", se = FALSE, color = "blue") +
  ggtitle(paste(Y_VAR, "vs.", X_VAR1)) +
  labs(x = X_VAR1, y = Y_VAR) +
  theme_minimal()
```

```{r}
ggplot(spatial_data_filtered, aes_string(x = X_VAR2, y = Y_VAR)) +
  geom_point(alpha = 0.6) +
  geom_smooth(method = "lm", se = FALSE, color = "red") +
  ggtitle(paste(Y_VAR, "vs.", X_VAR2)) +
  labs(x = X_VAR2, y = Y_VAR) +
  theme_minimal()
```

Visualisasi distribusi tiap variabel menggunakan peta tematik dengan library Mapview
```{r}
mapview(spatial_data_filtered, zcol = Y_VAR,
        layer.name = paste("Jumlah Wisatawan Nusantara"))
```

```{r}
mapview(spatial_data_filtered, zcol = X_VAR1,
        layer.name = paste("Jumlah Penumpang Pesawat"))
```

Memvisualisasikan juga versi statiknya
```{r}
ggplot(spatial_data_filtered) +
  geom_sf(aes_string(fill = Y_VAR)) +
  scale_fill_viridis_c(option = "plasma", direction = -1, name = "Value") +
  labs(title = paste("Spatial Distribution of", Y_VAR, "per Province")) +
  theme_minimal() +
  theme(plot.title = element_text(hjust = 0.5))
```

```{r}
ggplot(spatial_data_filtered) +
  geom_sf(aes_string(fill = X_VAR1)) +
  scale_fill_viridis_c(option = "magma", direction = -1, name = "Value") +
  labs(title = paste("Spatial Distribution of", X_VAR1, "per Province")) +
  theme_minimal() +
  theme(plot.title = element_text(hjust = 0.5))
```

```{r}
ggplot(spatial_data_filtered) +
  geom_sf(aes_string(fill = X_VAR2)) +
  scale_fill_viridis_c(option = "cividis", direction = -1, name = "Value") +
  labs(title = paste("Spatial Distribution of", X_VAR2, "per Province")) +
  theme_minimal() +
  theme(plot.title = element_text(hjust = 0.5))
```

// [3] Analisis Dependensi Spasial

Analisis dependensi spasial dilakukan dengan menggunakan Indeks Moran dengan pembobotan "Queen". Analisis dilakukan secara lokal dan Global
```{r}
lw <- poly2nb(spatial_data_sp_filtered, queen = TRUE)
r_lw <- nb2listw(lw, style = "W", zero.policy = TRUE) 
```

Indeks Moran Global
```{r}
moran_y_var <- moran.test(spatial_data_sp_filtered[[Y_VAR]], r_lw, zero.policy = TRUE)
print(paste("\nGlobal Moran's I for", Y_VAR, ":"))
print(moran_y_var)
```
Indeks Moran jumlah penumpang pesawat
```{r}
moran_x1_var <- moran.test(spatial_data_sp_filtered[[X_VAR1]], r_lw, zero.policy = TRUE)
print(paste("\nGlobal Moran's I for", X_VAR1, ":"))
print(moran_x1_var)
```

Indeks Moran Jumlah Pengeluaran Industri
```{r}
moran_x2_var <- moran.test(spatial_data_sp_filtered[[X_VAR2]], r_lw, zero.policy = TRUE)
print(paste("\nGlobal Moran's I for", X_VAR2, ":"))
print(moran_x2_var)
```

Analisis Klustering Indeks Moran dengan Menggunaka LISA (alpha = 0.05)

```{r}
lisa_y_var <- localmoran(spatial_data_sp_filtered[[Y_VAR]], r_lw, zero.policy = TRUE)
spatial_data_filtered$lisa_i_y <- lisa_y_var[,1] 
spatial_data_filtered$lisa_p_y <- lisa_y_var[,5]
```

Melakukan subset klusternya untuk membuat visualisasinya
```{r}
spatial_data_filtered$lisa_cluster_y <- "Not Significant"
spatial_data_filtered$lisa_cluster_y[spatial_data_filtered$lisa_p_y < 0.05 & spatial_data_filtered$lisa_i_y > 0] <- "High-High"
spatial_data_filtered$lisa_cluster_y[spatial_data_filtered$lisa_p_y < 0.05 & spatial_data_filtered$lisa_i_y < 0] <- "Low-Low"   
```

Peta Tematik Analisis Kluster
```{r}
mapview(spatial_data_filtered, zcol = "lisa_cluster_y",
        layer.name = paste("LISA Clusters for", Y_VAR),
        na.color = "grey") # Grey for not significant/missing data
```

// [4] Pemodelan Regresi Spasial

Mengatur Koordinat
```{r}
coords <- st_coordinates(st_centroid(spatial_data_filtered))
colnames(coords) <- c("X", "Y") 
```

```{r}
model_formula <- as.formula(paste(Y_VAR, "~", X_VAR1, "+", X_VAR2))
```


// [5.1] Global Ordinary Least Square (OLS)

Membuat model Global OLS untuk melakukan analisis regresi linear berbobot spasial dengan Indeks moran secara global
```{r}
ols_model <- lm(model_formula, data = spatial_data_filtered)
summary(ols_model)
print("\nMoran's I test on OLS residuals:")
lm.morantest(ols_model, r_lw, zero.policy = TRUE)
```

// [5.2] Geographically Weighted Regression (GWR)

Model Adaptive Gaussian
```{r}
gwr_bandwidth_aic <- gwr.sel(model_formula,
                             data = spatial_data_sp_filtered,
                             coords = coords,
                             adapt = TRUE,
                             gweight = gwr.Gauss, 
                             method = "AICc")
print(paste("Optimal GWR bandwidth (adaptive, AICc):", round(gwr_bandwidth_aic, 2), "neighbors"))
```

```{r}
gwr_model <- gwr(model_formula,
                 data = spatial_data_sp_filtered,
                 coords = coords,
                 adapt = gwr_bandwidth_aic,
                 gweight = gwr.Gauss,
                 se.fit = TRUE,
                 hatmatrix = TRUE) 

print(gwr_model)
```

```{r}
gwr_model_results <- as.data.frame(gwr_model$SDF)
spatial_data_filtered$gwr_intercept <- gwr_model_results$X.Intercept.
spatial_data_filtered$gwr_coef_x1 <- gwr_model_results[[X_VAR1]]
spatial_data_filtered$gwr_coef_x2 <- gwr_model_results[[X_VAR2]]
spatial_data_filtered$gwr_local_r2 <- gwr_model_results$local.R2
```

GWR dengan Model Fixed gaussian
```{r}
print("\n--- 5.3.1 GWR with Fixed Gaussian Kernel ---")

bw_fixed_gauss <- gwr.sel(model_formula,
                          data = spatial_data_sp_filtered,
                          coords = coords,
                          adapt = FALSE,
                          gweight = gwr.Gauss)

print(paste("Optimal GWR bandwidth (Fixed, Gaussian):", round(bw_fixed_gauss, 4)))

gwr_model_fixed_gauss <- gwr(model_formula,
                             data = spatial_data_sp_filtered,
                             coords = coords,
                             bandwidth = bw_fixed_gauss, 
                             gweight = gwr.Gauss,
                             hatmatrix = TRUE)

print(gwr_model_fixed_gauss)

model_comparison <- rbind(model_comparison, 
                          data.frame(Model = "GWR (Fixed Gaussian)", 
                                     Bandwidth = bw_fixed_gauss, 
                                     AICc = gwr_model_fixed_gauss$results$AICc))
```

GWR dengan Model Adaptive Bisquare
```{r}
bw_adapt_bisq <- gwr.sel(model_formula,
                         data = spatial_data_sp_filtered,
                         coords = coords,
                         adapt = TRUE,
                         gweight = gwr.bisquare) 
print(paste("Optimal GWR bandwidth (Adaptive, Bisquare):", round(bw_adapt_bisq, 2), "neighbors"))

gwr_model_adapt_bisq <- gwr(model_formula,
                            data = spatial_data_sp_filtered,
                            coords = coords,
                            adapt = bw_adapt_bisq,
                            gweight = gwr.bisquare,
                            hatmatrix = TRUE)

print(gwr_model_adapt_bisq)

model_comparison <- rbind(model_comparison, 
                          data.frame(Model = "GWR (Adaptive Bisquare)", 
                                     Bandwidth = bw_adapt_bisq, 
                                     AICc = gwr_model_adapt_bisq$results$AICc))
```

GWR dengan Model Fixed Bisquare
```{r}
bw_fixed_bisq <- gwr.sel(model_formula,
                         data = spatial_data_sp_filtered,
                         coords = coords,
                         adapt = FALSE,
                         gweight = gwr.bisquare)

print(paste("Optimal GWR bandwidth (Fixed, Bisquare):", round(bw_fixed_bisq, 4)))

gwr_model_fixed_bisq <- gwr(model_formula,
                            data = spatial_data_sp_filtered,
                            coords = coords,
                            bandwidth = bw_fixed_bisq,
                            gweight = gwr.bisquare,
                            hatmatrix = TRUE)

print(gwr_model_fixed_bisq)

model_comparison <- rbind(model_comparison, 
                          data.frame(Model = "GWR (Fixed Bisquare)", 
                                     Bandwidth = bw_fixed_bisq, 
                                     AICc = gwr_model_fixed_bisq$results$AICc))
```


Perbandingan tiap bandwidth model GWR
```{r}
print(model_comparison[order(model_comparison$AICc), ])
```

// [5.3] Geographically Weighted Logistic Regression (GWLR)

Mengubah variabel dependen (Y) menjadi bentuk biner dengan menggunakan Median sebagai Threshold-nya
```{r}
median_y <- median(spatial_data_filtered[[Y_VAR]], na.rm = TRUE)
Y_VAR_BINER <- "wisatawan_diatas_median"
spatial_data_filtered[[Y_VAR_BINER]] <- ifelse(spatial_data_filtered[[Y_VAR]] > median_y, 1, 0)
spatial_data_sp_filtered[[Y_VAR_BINER]] <- spatial_data_filtered[[Y_VAR_BINER]]
gwlr_formula <- as.formula(paste(Y_VAR_BINER, "~", X_VAR1, "+", X_VAR2))
print("GWLR Formula:")
print(gwlr_formula)
```

Menghitung Matriks Jarak (dMat)
```{r}
print("\n--- Calculating Distance Matrix (dMat) ---")
dMat <- gw.dist(dp.locat = coords)
```

GWLR dengan model Adaptive Gaussian
```{r}
bw_gwlr_adapt_gauss <- bw.ggwr(gwlr_formula, 
                               data = spatial_data_sp_filtered, 
                               family = "binomial",
                               kernel = "gaussian", 
                               adaptive = TRUE,
                               dMat = dMat) 
print(paste("Optimal GWLR bandwidth (Adaptive, Gaussian):", bw_gwlr_adapt_gauss, "neighbors"))

gwlr_adapt_gauss <- ggwr(gwlr_formula, 
                         data = spatial_data_sp_filtered, 
                         family = "binomial", 
                         bandwidth = bw_gwlr_adapt_gauss)
print(gwlr_adapt_gauss)
```

GWLR dengan model Fixed Gaussian
```{r}
print("\n--- 6.2.2 GWLR with Fixed Gaussian Kernel ---")
bw_gwlr_fixed_gauss <- bw.ggwr(gwlr_formula, 
                               data = spatial_data_sp_filtered, 
                               family = "binomial",
                               kernel = "gaussian", 
                               adaptive = FALSE,
                               dMat = dMat)
print(paste("Optimal GWLR bandwidth (Fixed, Gaussian):", bw_gwlr_fixed_gauss))

gwlr_fixed_gauss <- ggwr(gwlr_formula, 
                         data = spatial_data_sp_filtered, 
                         family = "binomial", 
                         bandwidth = bw_gwlr_fixed_gauss)
print(gwlr_fixed_gauss)
```

GWLR dengan model Adaptive Bisquare
```{r}
bw_gwlr_adapt_bisq <- bw.ggwr(gwlr_formula, 
                              data = spatial_data_sp_filtered, 
                              family = "binomial",
                              kernel = "bisquare", 
                              adaptive = TRUE,
                              dMat = dMat)
print(paste("Optimal GWLR bandwidth (Adaptive, Bisquare):", bw_gwlr_adapt_bisq, "neighbors"))

gwlr_adapt_bisq <- ggwr(gwlr_formula, 
                        data = spatial_data_sp_filtered, 
                        family = "binomial", 
                        bandwidth = bw_gwlr_adapt_bisq)
print(gwlr_adapt_bisq)
```

GWLR dengan model Fixed Bisquare
```{r}
bw_gwlr_fixed_bisq <- bw.ggwr(gwlr_formula, 
                              data = spatial_data_sp_filtered, 
                              family = "binomial",
                              kernel = "bisquare", 
                              adaptive = FALSE,
                              dMat = dMat)
print(paste("Optimal GWLR bandwidth (Fixed, Bisquare):", bw_gwlr_fixed_bisq))

gwlr_fixed_bisq <- ggwr(gwlr_formula, 
                        data = spatial_data_sp_filtered, 
                        family = "binomial", 
                        bandwidth = bw_gwlr_fixed_bisq)
print(gwlr_fixed_bisq)
```