---
title: "Mutlivariat TM4_Kelompok 5"
author: "Faiz Iqbal I'tishom"
date: "`r Sys.Date()`"
output: pdf_document
---

#-------------------------------------------------------------------------------
# BAGIAN 1: PERSIAPAN & PEMBERSIHAN DATA
#-------------------------------------------------------------------------------

Import Library
```{r}
library(readxl)
library(dplyr)
library(ggplot2)
library(tidyr)    
library(biotools)
library(DescTools)
library(MASS)
library(GGally)

data_wide <- read_excel("Data Multivariat Kelompok 5.xlsx", skip = 1)
```

--- Proses Data Rock (Pembersihan Paksa) ---
```{r}
data_rock <- as.data.frame(data_wide[, 1:3])
colnames(data_rock) <- c("danceability", "energy", "valence")
data_rock[] <- lapply(data_rock, function(x) as.numeric(as.character(x)))
data_rock <- na.omit(data_rock)
```

--- Proses Data Pop (Pembersihan Paksa) ---
```{r}
data_pop <- as.data.frame(data_wide[, 4:6])
colnames(data_pop) <- c("danceability", "energy", "valence")
data_pop[] <- lapply(data_pop, function(x) as.numeric(as.character(x)))
data_pop <- na.omit(data_pop)
```

--- Gabungkan Data Bersih ---
```{r}
data_long <- rbind(
  data.frame(data_rock, kelompok = "Rock"),
  data.frame(data_pop, kelompok = "Pop")
)
data_long$kelompok <- as.factor(data_long$kelompok)

cat("--- DATA BERHASIL DIBERSIHKAN ---\n")
print(paste("Jumlah baris Rock:", nrow(data_rock)))
print(paste("Jumlah baris Pop:", nrow(data_pop)))
cat("\n")
```

#-------------------------------------------------------------------------------
# BAGIAN 2: STATISTIKA DESKRIPTIF & EXPLORATORY DATA ANALYSIS (EDA)
#-------------------------------------------------------------------------------

```{r}
cat("\n--- STATISTIKA DESKRIPTIF ---\n")

summary_stats <- data_long %>%
  group_by(kelompok) %>%
  summarise(
    across(c(danceability, energy, valence), list(
      mean = mean,
      median = median,
      sd = sd,
      min = min,
      max = max
    )),
    .groups = 'drop'
  )
print(summary_stats)
cat("\n")
```

--- VISUALISASI DATA ---

```{r}
warna_utama <- "#10375C"
warna_aksen <- "#F3C623"
```

```{r}
# 1. Boxplot (Ukuran Sebaran & Pemusatan)
ggplot(data_long, aes(x = kelompok, y = danceability, fill = kelompok)) +
  geom_boxplot(alpha = 0.8) +
  scale_fill_manual(values = c("Rock" = warna_utama, "Pop" = warna_aksen)) +
  labs(title = "Distribusi Fitur Musik per Genre", x = "Genre", y = "Nilai") +
  facet_wrap(~ "danceability" + "energy" + "valence", scales = "free_y", labeller = labeller(.cols = function(x) tools::toTitleCase(x))) +
  theme_minimal() +
  theme(legend.position = "none")
```

2. Scatter Plot Matrix
```{r}
ggpairs(data_long, columns = 1:3, aes(color = kelompok, alpha = 0.7),
        title = "Scatter Plot Matrix Hubungan Antar Variabel") +
  scale_color_manual(values = c("Rock" = warna_utama, "Pop" = warna_aksen)) +
  scale_fill_manual(values = c("Rock" = warna_utama, "Pop" = warna_aksen)) +
  theme_minimal()
```

3. Heatmap Korelasi

Heatmap untuk Rock
```{r}
cor_rock <- cor(data_rock[,1:3])
cor_rock_long <- as.data.frame(as.table(cor_rock))
ggplot(cor_rock_long, aes(Var1, Var2, fill = Freq)) +
  geom_tile(color = "white") +
  scale_fill_gradient(low = "white", high = warna_utama) +
  geom_text(aes(label = round(Freq, 2)), color = warna_aksen, size = 4) +
  labs(title = "Heatmap Korelasi (Genre Rock)", x = "", y = "") +
  theme_minimal() +
  theme(axis.text.x = element_text(angle = 45, vjust = 1, hjust = 1))
```

Heatmap untuk Pop
```{r}
cor_pop <- cor(data_pop[,1:3])
cor_pop_long <- as.data.frame(as.table(cor_pop))
ggplot(cor_pop_long, aes(Var1, Var2, fill = Freq)) +
  geom_tile(color = "white") +
  scale_fill_gradient(low = "white", high = warna_aksen) +
  geom_text(aes(label = round(Freq, 2)), color = warna_utama, size = 4) +
  labs(title = "Heatmap Korelasi (Genre Pop)", x = "", y = "") +
  theme_minimal() +
  theme(axis.text.x = element_text(angle = 45, vjust = 1, hjust = 1))
```

4. Histogram dengan Density Plot 
```{r}
data_pivoted <- data_long %>%
  pivot_longer(cols = c(danceability, energy, valence), names_to = "fitur", values_to = "nilai")

ggplot(data_pivoted, aes(x = nilai, fill = kelompok)) +
  geom_histogram(aes(y = after_stat(density)), bins = 30, alpha = 0.5, position = 'identity') +

  geom_density(alpha = 0.6) +

  scale_fill_manual(values = c("Rock" = warna_utama, "Pop" = warna_aksen)) +

  facet_wrap(~ fitur, scales = "free") +
  labs(title = "Distribusi Fitur Musik: Histogram & Density Plot",
       subtitle = "Perbandingan antara Genre Rock dan Pop",
       x = "Nilai Fitur", y = "Kepadatan (Density)") +
  theme_minimal()
```

#-------------------------------------------------------------------------------
# BAGIAN 3: UJI ASUMSI NORMALITAS MULTIVARIAT
#-------------------------------------------------------------------------------
```{r}
mardia_test <- function(data) {
  n <- nrow(data); p <- ncol(data)
  data_centered <- scale(data, center = TRUE, scale = FALSE)
  cov_matrix <- cov(data); inv_cov <- solve(cov_matrix)
  d <- data_centered %*% inv_cov %*% t(data_centered)
  b1p <- sum(d^3) / (n^2)
  A <- n * b1p / 6; df_skew <- p * (p + 1) * (p + 2) / 6
  p_skew <- pchisq(A, df_skew, lower.tail = FALSE)
  b2p <- mean(diag(d)^2)
  B_sqrt <- (b2p - p * (p + 2)) / sqrt(8 * p * (p + 2) / n)
  p_kurt <- 2 * pnorm(-abs(B_sqrt))
  cat("Mardia's Test:\n")
  cat(sprintf("  Skewness: A = %.3f, df = %d, p-value = %.4f\n", A, df_skew, p_skew))
  cat(sprintf("  Kurtosis: B = %.3f, p-value = %.4f\n", B_sqrt, p_kurt))
}
```

# --- Pengujian untuk Kelompok ROCK ---
```{r}
center_rock <- colMeans(data_rock[,1:3]); cov_rock <- cov(data_rock[,1:3])
d2_rock <- mahalanobis(data_rock[,1:3], center = center_rock, cov = cov_rock)
chi_quantiles_rock <- qchisq(ppoints(nrow(data_rock)), df = ncol(data_rock[,1:3]))
plot(chi_quantiles_rock, sort(d2_rock), main = "Q-Q Plot Chi-Square (Rock)", xlab = "Kuantil Teoritis", ylab = "Jarak Mahalanobis"); abline(a = 0, b = 1, col = "red")
correlation_rock <- cor(chi_quantiles_rock, sort(d2_rock)); cat(paste("\nKoefisien Korelasi Plot:", round(correlation_rock, 4), "\n"))
proporsi_rock <- sum(d2_rock <= qchisq(0.5, df = ncol(data_rock[,1:3]))) / nrow(data_rock); cat(paste("Proporsi Jarak Kuadrat:", round(proporsi_rock, 4), "\n\n"))
mardia_test(data_rock[,1:3])
```

# --- Pengujian untuk Kelompok POP ---
```{r}
center_pop <- colMeans(data_pop[,1:3]); cov_pop <- cov(data_pop[,1:3])
d2_pop <- mahalanobis(data_pop[,1:3], center = center_pop, cov = cov_pop)
chi_quantiles_pop <- qchisq(ppoints(nrow(data_pop)), df = ncol(data_pop[,1:3]))
plot(chi_quantiles_pop, sort(d2_pop), main = "Q-Q Plot Chi-Square (Pop)", xlab = "Kuantil Teoritis", ylab = "Jarak Mahalanobis"); abline(a = 0, b = 1, col = "red")
correlation_pop <- cor(chi_quantiles_pop, sort(d2_pop)); cat(paste("\nKoefisien Korelasi Plot:", round(correlation_pop, 4), "\n"))
proporsi_pop <- sum(d2_pop <= qchisq(0.5, df = ncol(data_pop[,1:3]))) / nrow(data_pop); cat(paste("Proporsi Jarak Kuadrat:", round(proporsi_pop, 4), "\n\n"))
mardia_test(data_pop[,1:3])
```

#-------------------------------------------------------------------------------
BAGIAN 4: UJI HOMOGENITAS
#-------------------------------------------------------------------------------

```{r}
cat("\n\n--- UJI HOMOGENITAS (BOX'S M-TEST) ---\n")
uji_homogenitas <- biotools::boxM(data = data_long[, 1:3], grouping = data_long$kelompok)
print(uji_homogenitas)
```

#-------------------------------------------------------------------------------
BAGIAN 5: UJI HOTELLING'S T2
#-------------------------------------------------------------------------------

```{r}
cat("\n\n--- UJI HOTELLING'S T2 ---\n")
uji_hotelling <- HotellingsT2Test(cbind(danceability, energy, valence) ~ kelompok, data = data_long)
print(uji_hotelling)
```
